臺灣臺北地方法院刑事判決　　　　　　　95年度訴字第2048號
公　訴　人　臺灣臺北地方法院檢察署檢察官
被　　　告　丙○○
上列被告因偽造文書等案件，經檢察官提起公訴（九十五年度調
偵緝字第一二七、一二八號），嗣被告於本院準備程序進行中先
就被訴事實為有罪之陳述，經合議庭裁定改行簡式審判程序，本
院判決如下：
    主  文
丙○○連續行使偽造私文書，足以生損害於他人，處有期徒刑陸
月，如易科罰金，以銀元參佰元即新臺幣玖佰元折算壹日。
    事  實
一、丙○○於民國九十年五月間為臺北市○○區○○路一段六十
    六號福星國民小學（下稱福星國小）警衛，自任會首召募民
    間互助會（即合會，下稱系爭互助會），會首連同會員共計
    二十八會，會員以福星國小教職員及親友為主，會期自九十
    年七月起至九十二年十月止，會款每會每月新臺幣（下同）
    二萬元，底標一千六百元，採外標制，於每月底下午一時在
    福星國小警衛室開標，並邀集甲○○、張森威、乙○○、丁○○○等人參加，各會每次以投標金額最高者得標，會員須
    以標單填寫標息並署名以參與投標，由丙○○親自主持開標
    事宜。詎丙○○於起會後，因生意失敗致財務狀況發生困窘
    ，為籌措財源，乃基於行使偽造私文書及意圖為自己不法所
    有之概括犯意，先後於如附表所示之時間，在上址開標時，
    未經活會會員乙○○、丁○○○同意，偽簽如附表所示之乙○○、丁○○○署名及標金金額於標單（未據扣案）上，持
    該標單即依民間互助會習慣足以表示各該會員以各該標金之
    標息標取各該合會用意之私文書，用以行使參加競標而得標
    ，並據以向被冒標人以外之甲○○、張森威等活會會員詐取
    會款，另向被冒標人謊稱係他人得標，致使各該期之活會會
    員及被冒標會員均不疑有詐，而陷於錯誤，如期交付當期之
    活會會款予丙○○，以此方式共計詐得會款五十六萬元（各
    次遭冒標會員、標息、日期、金額均詳如附表所示），足以
    生損害於乙○○、丁○○○、甲○○、張森威及系爭互助會
    之其他活會會員。嗣於九十二年三月間，丙○○因無法給付
    甲○○於該次標得之會款，於上址開協調會後，甲○○、乙○○、丁○○○始知上情。
二、案經甲○○及丁○○○訴由臺北市政府警察局萬華分局移送
    臺灣臺北地方法院檢察署檢察官偵查起訴，經本院合議庭裁
    定以簡式審判程序審理。
    理  由
一、上揭事實，業據被告丙○○於本院審理中坦承不諱，並據告
    訴人甲○○、丁○○○指訴綦詳，及證人乙○○、張森威證
    述在卷，且有甲○○、張森威及丁○○○提供之系爭互助會
    會單（九十二年偵字第一四八五八號卷第十五、六十七頁、
    九十三年度他字第二四六一號卷第九頁）、乙○○提出之北
    區農會電腦共用中心（八里鄉農會）帳戶交易明細表（九十
    二年度偵字第一四八五八號卷第七十七頁至第八十頁）、丁○○○提出之臺北國際商業銀行匯款回條（同上偵查卷第第
    八十二頁至第九十九頁）在卷可稽，核與被告前開自白內容
    相符。是以本件事證明確，被告犯行堪以認定。
二、被告行為後，刑法業於九十四年二月二日修正公布，九十五
    年七月一日起施行。按行為後法律有變更者，適用行為時之
    法律，但行為後之法律有利於行為人者，適用最有利於行為
    人之法律，修正後刑法第二條第一項定有明文。此條規定係
    規範行為後法律變更所生新舊法律比較適用之準據法，本身
    尚無新舊法比較之問題，於新法施行後，應一律適用新法第
    二條第一項之規定，為「從舊從輕」之比較。而本次法律變
    更，比較時應就罪刑有關之共犯、未遂犯、想像競合犯、牽
    連犯、連續犯、結合犯，以及累犯加重、自首減輕暨其他法
    定加減原因（如身分加減）與加減例等一切情形，綜其全部
    罪刑之結果而為比較（最高法院九十五年五月二十三日九十
    五年度第八次刑事庭會議決議參照）。經查：
（一）修正後刑法業已刪除第五十五條牽連犯、第五十六條連續
      犯之規定。是於新法修正施行後，行為人之數犯罪行為，
      即須分論併罰。此刪除雖非犯罪構成要件之變更，但顯已
      影響行為人刑罰之法律效果，自屬法律有變更，比較新、
      舊法結果，適用被告行為時法律即依舊法論以牽連犯、連
      續犯，對被告顯較有利。
（二）刑法第三百三十九條第一項詐欺取財罪，法定刑罰金部分
      ，依修正後刑法施行法第一條之一、修正後刑法第三十三
      條第五款之規定，所得科處之最高額為新臺幣三萬元，最
      低為新臺幣一千元，惟依被告行為時之罰金罰鍰提高標準
      條例第一條前段、修正前刑法第三十三條第五款規定，本
      罪之罰金刑折算為新臺幣後，最高額雖與新法相同，惟最
      低額僅新臺幣三元。比較修正前、後之刑罰法律，修正後
      之法律對被告並未較為有利。
（三）綜上法律修正前、後之比較，揆諸前揭說明及修正後刑法
      第二條第一項之「從舊從輕」原則，適用修正前之相關刑
      罰法律，對被告較為有利，自應適用修正前刑法之規定處
      斷。
三、按民間互助會已標取會款者（即一般所稱之死會），於標取
    會款後不問何人得標，至完會止，本有向會首按時交付會款
    （含標息）之義務，會首冒標會款時，除對於活會會員有冒
    標施詐（即佯稱某某人得標），使活會會員陷於錯誤，誤認
    係被冒標之人得標而交付會款，成立詐欺取財罪外，對於已
    標取會款之會員，因按時繳付會款本為其標取會款後之義務
    ，並無施詐或使其陷於錯誤可言，自無成立詐欺罪之餘地，
    是已標取會款之會員對於嗣後會首之冒標會款，不能認係詐
    欺之被害人（最高法院九十二年度台上字第一一三八號裁判
    要旨參照）。又查本件據以標會之紙張上雖未書明「標單」
    字樣，惟參與投標者於標單有登載投標人之姓名及金額，為
    被告供述在卷，而依民間互助會之習慣該紙張上之記載，足
    以表示登載名義人擬以上述金額標取該合會用意之證明，為
    刑法第二百二十條第一項之準文書，被告予以偽造並持以行
    使，足以生損害於各登載名義人及該會之各活會會員，並使
    不知情之活會會員陷於錯誤，而遵期繳交會款與被告，詐騙
    計五十六萬元。是核被告上揭所為，係犯刑法第二百十六條
    、第二百十條行使偽造私文書罪、第三百三十九條第一項詐
    欺取財罪。其偽造署押係偽造私文書之部分行為，不另論罪
    ，偽造私文書而後行使，偽造之低度行為應為行使之高度行
    為所吸收，應依行使論斷；又被告先後二次行使偽造私文書
    、詐欺犯行，均時間緊接，犯罪構成要件相同，顯係基於概
    括犯意為之，均應依連續犯論以一罪並均加重其刑。至被告
    於每次冒用他人名義得標後，向各活會會員詐收會款，應係
    一詐欺行為之接續進行，僅成立單一詐欺行為，尚與連續犯
    有別，附此敘明。再被告各次冒名標會，使該會之各活會會
    員陷於錯誤交付會款，因而侵害各活會會員之法益，係屬一
    行為觸犯數罪名，為同種想像競合，僅論以一罪。再所犯連
    續行使偽造私文書與詐欺取財二罪，有方法與結果之牽連關
    係，應從較重之連續行使偽造私文書罪處斷。爰審酌被告犯
    罪時間長短、被害人及冒標次數、所詐金額、迄今尚未賠償
    被害人等所受損害，以及參酌其犯罪之動機、目的、手段、
    智識程度及坦承犯行之犯後態度等一切情狀，量處如主文所
    示之刑。度等一切情狀，判處如主文所示之刑。又修正後刑
    法第四十一條第一項前段關於得易科罰金之折算標準，由「
    得以一元以上三元以下折算一日」（按：此規定配合修正前
    罰金罰鍰提高標準條例第二條【現已刪除】規定，就其原定
    數額提高為一百倍折算一日，則最高應以銀元三百元折算一
    日，經折算為新臺幣後，應以新臺幣九百元折算為一日），
    提高為「以新臺幣一千元、二千元或三千元折算一日」，並
    刪除「因身體、教育、職業、家庭之關係或其他正當事由，
    執行顯有困難」之條件。是以比較新舊法結果，修正前關於
    易科罰金之折算標準金額較低，自係較為有利，爰併依修正
    前之規定，諭知易科罰金之折算標準。至所偽造之標單，均
    已無存，業據被告供承在卷，核與一般民間互助會之習慣相
    符，堪認該標單上之偽造署押均已滅失，無依刑法第二百十
    九條沒收之餘地，爰不另為沒收之諭知。
據上論斷，應依刑事訴訟法第二百七十三條之一第一項、第二百
九十九條第一項前段，刑法第二條第一項前段、第二百十六條、
第二百十條、第二百二十條第一項、第三百三十九條第一項，修
正前刑法第五十六條、第五十五條、第四十一條第一項前段，刑
法施行法第一條之一，修正前罰金罰鍰提高標準條例第二條，現
行法規所定貨幣單位折算新臺幣條例第二條，判決如主文。
本案經檢察官黃紋綦到庭執行職務。
中　　華　　民　　國　　96　　年　　4 　　月　　10　　日
　　　　　　　　　刑事第三庭    法　官　胡宗淦
以上正本證明與原本無異。
如不服本判決，應於判決送達後10日內向本院提出上訴狀（應抄
附繕本）。告訴人或被害人如對於本判決不服者，應具備理由請
求檢察官上訴，其上訴期間之計算係以檢察官收受判決正本之日
期為準。
　　　　　　　　　　　　　　　　書記官　張耀鴻
中　　華　　民　　國　　96　　年　　4 　　月　　11　　日
附錄法條：
中華民國刑法第210條
（偽造變造私文書罪）
偽造、變造私文書，足以生損害於公眾或他人者，處 5 年以下有
期徒刑。
中華民國刑法第216條
（行使偽造變造或登載不實之文書罪）
行使第 210 條至第 215 條之文書者，依偽造、變造文書或登載
不實事項或使登載不實事項之規定處斷。
中華民國刑法第220條
（準文書）
在紙上或物品上之文字、符號、圖畫、照像，依習慣或特約，足
以為表示其用意之證明者，關於本章及本章以外各罪，以文書論
。
錄音、錄影或電磁紀錄，藉機器或電腦之處理所顯示之聲音、影
像或符號，足以為表示其用意之證明者，亦同。
中華民國刑法第339條
（普通詐欺罪）
意圖為自己或第三人不法之所有，以詐術使人將本人或第三人之
物交付者，處5年以下有期徒刑、拘役或科或併科1千元以下罰金
。
以前項方法得財產上不法之利益或使第三人得之者，亦同。
前二項之未遂犯罰之。
附表：
 ┌──┬─────┬────┬────┬───────┐
 │編號│遭冒標會員│冒標標息│冒標時間│詐  得  金  額│
 ├──┼─────┼────┼────┼───────┤
 │ (一) │乙○○（會│6,100元 │91年7月 │20,000元×16會│
 │    │員編號：18│        │（第13期│＝320,000元   │
 │    │號）      │        │）      │              │
 │    │          │        │        │              │
 │    │          │        │        │              │
 ├──┼─────┼────┼────┼───────┤
 │ (二) │丁○○○（│6,600元 │91年12月│20,000元×12會│
 │    │會員編號：│        │（第18期│＝240,000元   │
 │    │24號）    │        │)       │              │
 │    │          │        │        │              │
 ├──┼─────┴────┴────┴───────┤
 │合計│560,000元                                     │
 ├──┼───────────────────────┤
 │備註│會員及會首共28會，扣除會首1人，實際會員人數為 │
 │    │27人，每次受詐騙人數之計算，係以實際會員人數扣│
 │    │除當期死會會員人數即為當期活會會員人數（含當期│
 │    │遭及先前冒標之會員），再以當期每一活會會員應繳│
 │    │之會款乘以當期活會會員人數，即為當期被告詐騙而│
 │    │得之金額。                                    │
 └──┴───────────────────────┘
